臺灣嘉義地方法院刑事判決
110年度易字第461號
公  訴  人  臺灣嘉義地方檢察署檢察官
被      告  劉安中



選任辯護人  王振名律師
            鄭瑋哲律師
上列被告因強制案件，經檢察官聲請簡易判決處刑（110年度偵
字第2794號），本院認不得以簡易判決處刑（110年度嘉簡字第6
12號），改依通常程序審理，判決如下：
    主  文
劉安中無罪。
    理  由
一、聲請簡易判決處刑意旨略以：被告劉安中明知其與張竣翔有
    新臺幣（下同）40萬元之債務糾紛，與張竣翔之妻即告訴人
    魏秀儒（二人嗣於民國110年1月間離婚）無涉，仍於109年1
    2月30日20時30分，透過張竣翔之友人林國周帶路，前往嘉
    義縣○○鎮○○里○○○00號張竣翔住處（該處亦為告訴人住處，
    下稱告訴人住處），並由被告出面，以不簽本票無法離開之
    事，迫使告訴人在2張本票上簽名及捺印，作為被告對張竣
    翔債權之擔保，而使告訴人行無義務之事，因認被告涉犯刑
    法第304條第1項之強制罪嫌。
二、犯罪事實應依證據認定之，無證據不得認定犯罪事實；不能
    證明被告犯罪者，應諭知無罪之判決，刑事訴訟法第154條
    第2項、第301條第1項分別定有明文。而檢察官就被告犯罪
    事實，應負舉證責任，並指出證明之方法，刑事訴訟法第16
    1條第1項定有明文。因此，檢察官對於起訴之犯罪事實，應
    負提出證據及說服之實質舉證責任。倘其所提出之證據，不
    足為被告有罪之積極證明，或其指出證明之方法，無從說服
    法院以形成被告有罪之心證，基於無罪推定之原則，自應為
    被告無罪之諭知（最高法院95年度台上字第2828號判決意旨
    參照）。又被害人與一般證人不同，其與被告處於絕對相反
    之立場，其陳述之目的，在使被告受刑事訴追處罰，內容未
    必完全真實，證明力自較一般證人之陳述薄弱，故被害人縱
    立於證人地位而為陳述，仍應視其陳述有無瑕疵，即便其陳
    述無瑕疵可指，仍不得作為有罪判決之唯一依據，應調查其
    他證據以察其是否與事實相符，亦即仍須有補強證據以擔保
    其陳述之真實性，始得採為斷罪之依據，且應達到前揭所示
    毫無合理可疑之證明程度，方得為有罪之判決（最高法院61
    年台上字第3099號、94年度台上字第3326號判決意旨參照）
    。所謂無瑕疵，係指被害人所為不利於被告之陳述，與社會
    上之一般生活經驗或卷附其他客觀事證，並無矛盾而言；又
    所稱補強證據，固不以證明犯罪構成要件之全部事實為必要
    ，但以與被害人指述具有相當之關聯性為前提，並與被害人
    之指證相互印證，綜合判斷，已達於使一般之人均不致有所
    懷疑，而得確信其為真實之程度而言。
三、檢察官認被告涉有上開強制罪嫌，無非係以被告之供述、告
    訴人於警詢、偵查中之指訴、證人張竣翔於警詢、偵訊時之
    證述、本票、借款契約書（兼作借據）、領款收據影本等，
    為主要論據。
四、訊據被告固供承有於上開時間，與證人林國周一同前往告訴
    人住處，告訴人有在本票上簽名、捺印，做為證人張竣翔對
    被告債務之擔保，然堅詞否認有何強制之犯行，辯稱：當初
    張竣翔跟我說他父親過世，需要辦喪事，跟我借新臺幣（下
    同）40萬元，他說他會拿客票跟黃金給我做擔保，他之後有
    拿客票給我，但沒有給我黃金，本來說好案發前1週他就要
    還錢，但是他沒有還，且我發現他父親並沒有過世，他是騙
    我的，我覺得他不可信，才希望有人做擔保。案發當天我跟
    林國周一起去告訴人家，我沒有強迫她簽本票，是張竣翔在
    當天打電話給我，叫我拿去給她簽的，我去的時候，她知道
    我去的目的為何，我跟林國周並沒有說她如果不簽我就不離
    開，她也沒有說她不簽，要我們離開她家，且我有看到告訴
    人持續與張竣翔通電話等語。
五、經查：
(一)證人張竣翔經由證人林國周介紹而認識被告，於109年12月
    間向被告借款40萬元，有簽立本票、授權書、借款契約書（
    兼作借據）、領款收據各2份（下稱本票等借款文件），並
    提供數張客票為擔保，但未交付客票內所記載之金飾給被告
    等情，業據被告於警詢、偵訊、本院調查、準備程序及審理
    時所供承（見嘉民警偵字第1100001743號卷，下稱警卷，第
    6-8頁；110年度偵字第2794號卷，下稱偵卷，第9頁；110年
    度嘉簡字第612號卷，下稱嘉簡卷，第43-47頁；110年度易
    字第461號卷，下稱易卷，第37、166-167頁），並經證人林
    國周於本院審理時、證人張竣翔於警詢及偵訊時證述明確（
    見警卷第5頁；偵卷第29頁；易卷第130、132-133頁），復
    有本票等借款文件在卷可參（見警卷第22-26頁），是此部
    分之事實，應堪認定。
(二)被告於109年12月30日19時9分許，以LINE通訊軟體與證人張
    竣翔聯繫後，即與證人林國周一同前往告訴人住處，當天告
    訴人於本票等借款文件簽名捺印，做為對證人張竣翔債務之
    擔保，被告亦將證人張竣翔所交付之客票返還由告訴人收下
    之事實，此據被告於警詢、偵訊、本院調查、準備程序及審
    理時坦承不諱（見警卷第6-8頁；偵卷第9頁，嘉簡卷第43-4
    7頁；易卷第36-37、167-168頁），並經告訴人於警詢及本
    院審理時、證人林國周於警詢及本院審理時、證人張竣翔於
    警詢及偵訊時證述綦詳（見警卷第2-5、9-11、17、20頁；
    偵卷第29-30頁；易卷第129-152頁），復有本票等借款文件
    、行動電話LINE對話紀錄列印照片1張在卷足查（見警卷第2
    2-26頁；易卷第48頁），足證被告前往告訴人住處之目的，
    確係為使告訴人能對證人張竣翔之債務做擔保，以取代證人
    張竣翔所提供之客票，而其係在告訴人於本票等借款文件上
    簽名、捺印，並交還客票後，才離開告訴人住處。
(三)證人張竣翔於警詢時證稱：109年12月30日19時許，我有跟
    被告通電話，他說對我沒有信任，想要把當初我提供給他做
    為抵押的本票（即客票）還給我們。被告之前曾經要我老婆
    當保證人，但我拒絕，後來他在電話說那些客票是擦屁股紙
    ，對他沒有用處，他要來找我老婆，並順便把抵押的本票歸
    還，我跟他說可以啊，但我老婆要不要寫我沒有辦法決定等
    語（見警卷第20頁），可證被告於案發當天前往告訴人住處
    前，即已告知證人張竣翔其要前往證人張竣翔及告訴人之住
    處返還客票，並請告訴人於證人張竣翔對其之債務擔任保證
    人。
(四)被告有無對告訴人表示「不簽本票無法離開」之話語：
　1.告訴人固於偵訊時證稱：被告來的時候，說客票對他而言並
    沒有效，因為張竣翔有簽2張本票給他，他要我也共同簽本
    票作為擔保，我說這跟我沒有關係，而且我不知道張竣翔怎
    麼跟他說的，所以我一直拒絕，後來他說「你不簽我沒有辦
    法走」，雙方僵持1個多小時，之後我就被迫簽2張本票給他
    ，因為他賴著不走等語；於本院審理時證稱：被告進門的態
    度有一點嚴肅，把客票丟在桌上，說這些都是他不要的，然
    後拿出一張張竣翔簽名的本票，說如果我不簽的話他不走，
    我說這跟我無關，我不想簽這個，但他說沒有辦法，如果我
    不簽的話他就沒有辦法走，經過一個多小時，我不得已才簽
    了本票等語（見易卷第138頁），表示被告曾對其口出「你
    不簽我沒有辦法走」等話語。
　2.然告訴人於案發當天即前往派出所報案，並於當天警詢時即
    證稱：被告他們來我家，說有事要找我談，我就開門請他們
    進來，在當鋪工作的那個男子（指被告）跟我說因為張竣翔
    欠他們錢，要我簽本票，我有拒絕，但他說他覺得沒有保障
    ，也跟我表示這筆錢必須在3個月內歸還，不需利息，後來
    「阿周」（指證人林國周）表示認識我娘家的人，也都知道
    他們住哪裡，我擔心他們去騷擾家裡的人，造成我娘家的困
    擾，且當時我家只有兩個小孩跟聾啞母親在，怕如果我不答
    應簽本票他們會被傷害，所以我就簽本票，簽完後他們就離
    開了等語（見警卷第10頁），於隔日警詢時證稱：被告當時
    說他不要張竣翔交付的抵押本票，要還給我們，並要我在張
    竣翔簽立的本票上簽名，雖然我一直拒絕跟推託，但他們不
    斷給我壓力，我推拖了約1個多小時，無奈之下，才在我先
    生的本票上簽名等語（見警卷第17頁）。告訴人2次警詢時
    ，均未提到被告有表示如果其不簽本票等借款文件就不離開
    等話語，是告訴人嗣後於偵訊及本院審理時，所為被告有表
    示「不簽本票無法離開」話語之陳述，是否為實，已非無疑
    。
　3.證人林國周於本院審理時證稱：當天被告請我帶他去告訴人
    家，對方請我們進去，因為我煙癮較大，所以我站在外面沒
    有進去，被告進去屋內跟告訴人談張竣翔的借貸問題，我沒
    有看到他使用強暴、脅迫的方式，沒有以言詞、舉動逼迫告
    訴人簽相關文件，他們在裡面也沒有爭吵的情形。我沒有跟
    告訴人說如果她不簽的話，要對她家人不利，她會簽本票是
    因為被告有拿客票給她做為交換，我跟他都沒有對她說如果
    不簽本票的話就不離開、沒有辦法走的話語，她也沒有表示
    希望我們離開。我有跟告訴人說如果她簽本票後被告有算利
    息的話，就由我來負擔，後來她有拿身分證給我請我去影印
    ，我回來後把影印的文件拿給被告，他就把張竣翔給的客票
    都還給她等語（見易卷第129-131、135-136頁），亦表示被
    告當時並沒有說如果告訴人不在相關文件簽名擔保的話，就
    不離開之話語。是被告否認有對告訴人表示「不簽本票無法
    離開」之事，尚非無據。
　4.本院當庭勘驗告訴人所提供案發當時之錄音檔案，錄音全長
    5分50秒，對話過程中被告、證人林國周說話語氣平和，並
    未以強暴、脅迫、恐嚇等方法要求告訴人於相關文件上簽名
    ，其等亦未表示如果告訴人不於本票等借款文件簽名擔保的
    話，就不離開之話語，反而被告提到「說來那個，這樣起來
    。歹勢！我要趕快來回去了」、「我一天我沒上班了。真的
    啦！我沒辦法再繼續等」、「他和他的本票什麼的，這我可
    以還你，我現在比較會防這些東西，都是（聽不清楚），不
    是我步要做」等話語，甚至在告訴人提到利息時，被告表示
    不會向證人張竣翔及她收取利息，要她不用擔心，會返還客
    票給她；證人林國周並在旁表示如果告訴人於本票等借款文
    件簽名擔保的話，被告就會返還所有客票，如果被告向她索
    討利息的話，她可以來找他，有本院勘驗筆錄及附件譯文1
    份存卷可參（見易卷第128、181-183頁），是依該錄音內容
    ，更不足以認定被告有對告訴人表示如果不簽本票其就無法
    離開之話語。
　5.告訴人雖於本院審理時證稱：我不知道被告當時為什麼會說
    「歹勢！我要趕快來回去了」、「我一天我沒上班了，我沒
    辦法再繼續等」，但前面他有說我不簽的話他就不要走，他
    可能是希望我趕快簽一簽，他就可以回家了，我錄音的時候
    ，那時我還沒有在文件上簽名；我在警詢時並沒有提到被告
    有說如果我不簽的話他們就不走，可能是那時候我很緊張就
    沒有講等語（見易卷第142-143頁），然其先後證述不一，
    並與證人林國周所述不符，已如前述，則其嗣後為上開陳述
    ，如無其他證據可佐，亦難以做為對被告不利之認定。
　6.而案發後，被告與證人張竣翔於109年12月31日20時26分即
    曾以LINE電話聯繫，此有LINE翻拍照片、錄音檔案光碟各1
    張在卷足證（見偵卷第11頁；警卷密封袋），本院當庭勘驗
    該次對話錄音檔案，雖證人張竣翔提到「…她跟我說你進去
    家裡都沒關係，都有認識，都沒關係。問題是、問題是她說
    她不要寫，結果你不要走，你一直叫她寫，啊結果你們走了
    之後，她寫一寫，她想說沒關係，她孩子都在家，她也不要
    這樣…」、「她跟你說她不要，但是你，可能你也有跟她說
    ，沒關係啊！啊就既然妳先生要處理，妳就沒關係，妳就先
    給它寫一下，吼，寫一個那個，但是她不，跟她就沒關係，
    她就沒這些事情，她知道，但是她跟，她就沒這個事情，就
    沒牽連，啊你去找她，你還進去裡面，她根本就不知道要怎
    麼跟你說，因為她也跟你說不要，表明說她不，她不要寫，
    啊她會幫你、幫忙協助我怎麼來把這些錢處理處理，啊結果
    你給她寫」等語，但亦僅提到被告一直要告訴人於本票等借
    款文件簽名、捺印做擔保，雖有提到「結果你不要走」等語
    ，但「結果你不要走」係指被告在告訴人簽名、捺印在本票
    等借款文件前，並未離開告訴人住處，抑或確實有對告訴人
    表示如果不簽名捺印作為擔保？此部分均不明確，是不能僅
    以證人張竣翔此部分之陳述，做為足以補強告訴人對於被告
    不利證述為實之證明，而認為被告確實有對告訴人表示「不
    簽本票無法離開」之事。
(五)縱使被告有向告訴人表示「不簽本票無法離開」之事：
　1.刑法第304條第1項之強制罪，係以「以強暴、脅迫使人行無
    義務之事或妨害人行使權利」為構成要件，是行為人主觀上
    需有以「強暴」或「脅迫」之手段，達到使人行無義務之事
    或妨害人行使權利之目的為犯意，客觀上其手段亦足以認定
    為刑法上「強暴」或「脅迫」之行為，被害人並因該「強暴
    」或「脅迫」之行為而「行無義務之事」或「妨害其行使權
    利」之結果。如對於他人之生命、身體等，以現實之強暴脅
    迫手段加以危害要挾，使人行無義務之事或妨害人行使權利
    ，應構成刑法第304條之強制罪（最高法院93年度台上字第3
    309號刑事裁判判決意旨參照）。而人所做之決定或行為，
    背後之理由及考量眾多，若當事人主觀上並無「強暴」或「
    脅迫」之意思，客觀上其言行舉動亦難認為達到「強暴」或
    「脅迫」之程度，僅因對方「主觀臆測」當事人恐對其不利
    ，或不堪當事人不斷要求，應當事人要求而「行無義務之事
    」，亦無從論以強制罪。
　2.再者，刑法對於妨害自由章節，設有第306條之妨害居住自
    由罪，所保護者為個人居住場所之私密性與寧靜，有不受其
    他無權者侵入或留滯其內干擾與破壞之權利，亦即個人對其
    住居處所及其範圍有決定何人可以進入或停留其內之自由，
    以及個人在其居住處所內之私生活不被干擾或其居住安寧有
    不被破壞之自由（最高法院110年度台上字第4938號判決意
    旨參照）。故在刑法第306條第2項，設有「受退去之要求而
    仍留滯者」處1年以下有期徒刑、拘役或9,000元以下罰金之
    規定，而此與刑法第304條所規定之構成要件、所保護之法
    益均有所區別。
　3.本件退步言之，縱然被告有對告訴人為「不簽本票無法離開
    」之表示，然就客觀而言，被告僅有上開話語及滯留在告訴
    人住處之舉動，頂多干擾告訴人個人居住場所之私密性與寧
    靜，若無其他舉動及言語，足認讓一般人認為係對於生命、
    身體等加以危害要挾，客觀上顯不足以認定達到「強暴」、
    「脅迫」之強制程度。
　1.而案發當時，如告訴人不願於本票等借款文件上簽名擔保，
    又希望被告離開其住處時，大可主動以言語行為表示要被告
    等人離開，於告訴人要求其離開但其仍不離開時，即足以構
    成刑法第306條第2項後段「受退去之要求而仍留滯者」之要
    件。然告訴人於本院審理時證稱：當天被告來我家敲門，說
    有一些事要跟我講，因為我有看過他一兩次，就有讓他進到
    屋內，結果他就把客票丟在桌上，說這些都是他不要的，然
    後拿出張竣翔簽的本票，說我不簽的話他就不走，我說我不
    知道張竣翔有簽本票的事情，我不想簽，他說沒有辦法，如
    果我不簽的話他就沒有辦法走，因為他沒有保障，當時我沒
    有辦法出去跟其他人求救，一個小時多我才簽了本票。我當
    時有跟被告說我不想簽，但是我沒有叫他離開我家等語（見
    易卷第138、149頁），表示其於案發當時，確實有同意有讓
    被告進入屋內，但在被告希望其於本票等相關文件中簽名，
    否則無法離開時，雖不願意於本票等文件上簽名，卻又不明
    確表態要求被告離開其住處，僅係因被告不斷要求，為讓被
    告離開才於本票等文件上簽名擔保，是縱然被告有表示「不
    簽本票無法離開」之事，但不能僅因告訴人並未主動要求被
    告離開其住處，致被告滯留於其住處嗣其於本票等借款文件
    等文件上簽名才離開，不構成刑法第306條第2項之罪，即遽
    推論被告所為已對告訴人感到生命、身體受到威脅。
  5.況告訴人對於何以最後會於相關文件上簽名捺印乙節：
　⑴於警詢時先證稱：因為「阿周」表示認識我娘家的人，也都
    知道我們家在哪裡，我擔心他們去騷擾家裡的人，也擔心當
    時我家只有2個小孩跟聾啞母親在家，怕我不答應簽他們會
    被傷害，所以我才簽本票等語（見警卷第10頁）；後證稱：
    我當時一直拒絕跟推託，但他們仍不斷給我壓力，我推託約
    １個多小時，無奈之下才在張竣翔的本票上簽名等語（見警
    卷第17頁）。　
　⑵於偵訊時證稱：因為被告一直賴著不走，我就被逼迫簽2張本
    票給他等語（見偵卷第29頁）。
　⑶於本院準備程序時陳稱：被告在我家並沒有威脅我，沒有大
    小聲，也沒有動手動腳，只有說他不離開。被告離開後，我
    有打電話跟張竣翔說為何我要簽本票，他問我有沒有簽，我
    說有，因為不簽的話被告就不走。阿周當時有說認識我娘家
    的人，意思是他很熟悉我家的人，但沒有說要去騷擾我家或
    對我不利等語（見易卷第38頁）
　⑷於本院審理時先證稱：我在文件上簽名捺印是我不願意的，
    但是不簽，被告他們就不走，他們並沒有講其他恐嚇、威脅
    的話，林國周雖然有說認識我娘家的人，也知道他們住在哪
    裡，但並沒有說他要對我娘家的人不利，且案發前我就知道
    林國周認識我母親跟哥哥，也知道林國周知道我娘家在哪裡
    等語（見易卷第140-141、147頁）。
　⑸嗣於本院審理時改證稱：被告在我家的時候，我有傳LINE給
    張竣翔，跟他說為什麼人家來家裡找我簽本票，他說他會再
    跟被告說，如有突發狀況要跟他聯絡，他叫我不要簽，我不
    記得我有沒有直接請他跟被告講電話，被告他們在我家時的
    態度嚴肅，並沒有講話很大聲，我當時會怕，是因為家裡只
    有我跟小孩及母親，如果我不簽，對方可能會生氣或做出甚
    麼舉動，我會怕，才簽這些文件，但實際上他們都沒有做出
    要對我們不利的言語或舉動（見易卷第143、145、150、152
    -153頁）。
　⑹依告訴人上開陳述，告訴人於被告在其住處時，就有與證人
    張竣翔聯繫，而告訴人之後會在本票等借款文件簽名、捺印
    ，係因其「主觀上」認為其若不於本票等借款文件上簽名，
    被告就不離開其住處，或被告、證人林國周「可能」會對其
    或其家人不利所致，然其亦坦承被告跟證人林國周並無施以
    其他強暴、脅迫等手段，也無大小聲，或要對其或其他人不
    利之表示，是不能僅因告訴人「主觀上」認為其不在本票等
    文件上簽名擔保，被告、證人林國周「可能」因此生氣做出
    對其或其家人不利之言詞舉動，才於本票等借款文件上簽名
    擔保，即認此結果係被告有施以強暴、脅迫之手段所致。
六、綜上所述，告訴人雖於偵訊及本院審理時，表示被告有說「
    不簽本票無法離開」之話語，但與其在警詢時所述不同，且
    與證人林國周證述及本院勘驗錄音檔案內容不符，其證述之
    內容已有瑕疵，是其所對於被告不利之證述，是否可採，即
    非無疑，且本件除告訴人單一指述外，別無其他證據足以補
    強告訴人上開證述之真實性；縱然被告有為上開話語，然上
    開話語於客觀上並不足以認定已達「強暴」、「脅迫」之強
    制程度，且告訴人亦不曾要求被告離開其住處，僅係在被告
    不斷勸說要求下，主觀以為如果不簽名擔保的話，被告會對
    其不利，希望被告離開，才於本票等文件上擔保，並非受到
    被告之話語、舉動威脅所致，更不足以認定被告有何「強暴
    」、「脅迫」之強制舉動，故檢察官所舉之上揭證據，均不
    足以證明被告確有上開強制之犯意與犯行，則被告犯罪既屬
    不能證明，揆諸前揭規定及說明，自應為無罪之諭知。
據上論斷，應依刑事訴訟法第452條、第301條第1項，判決如主
文。
本案經檢察官邱朝智聲請以簡易判決處刑，檢察官劉達鴻到庭執
行職務。
中　　華　　民　　國　　110 　年　　11　　月　　24　　日
                  刑事第一庭    法　官　吳育汝　
以上正本證明與原本無異。
如不服本判決應於收受判決後20日內向本院提出上訴書狀，並應
敘述具體理由；其未敘述上訴理由者，應於上訴期間屆滿後20日
內向本院補提理由書（均須按他造當事人之人數附繕本）「切勿
逕送上級法院」。告訴人或被害人如對於本判決不服者，應具備
理由請求檢察官上訴，其上訴期間之計算係以檢察官收受判決正
本之日期為準。
中　　華　　民　　國　　110 　年　　11　　月　　24　　日
                                書記官  陳怡辰